【裁判字號】    90,再,2
【裁判日期】    901122
【裁判案由】    再審
【裁判全文】
臺灣高等法院刑事判決                                    九十年度再字第二號
    上  訴  人
    即  被  告  乙○○
    選任辯護人  王朝陽
右上訴人因懲治盜匪條例案件，不服台灣新竹地方法院八十六年度訴字第五０號中華
民國八十六年三月六日第一審判決 (起訴案號：台灣新竹地方法院檢察署八十五年度
偵字第六八三號），提起上訴，經本院及最高法院判決確定後，聲請再審，由本院為
開始再審之裁定，更為審判，本院判決如左：
    主  文
原判決撤銷。
乙○○無罪。
    理  由
一、公訴意旨略以：被告乙○○意圖為自己不法之所有，於民國 (下同）八十五年六
    月十五日上午十時許，闖入新竹縣竹北市○○里○鄰○○○路二十七號丁○○、
    戊○○夫婦住處，一進門即將毛質頭套戴上，並從腰際亮出一把長約一尺許之刀
    子，對正在客廳用早餐之丁○○夫婦以台語喝稱：把錢拿出來等語，致使二人不
    能抗拒，丁○○便將身上僅存之現金新台幣 (下同）一千多元交予乙○○，乙○○將之放入口袋後，猶嫌不足，又將刀子架在戊○○脖子上，強押戊○○至房間
    內找出存摺、印章或金錢，是時丁○○乃趁機衝至住處門口大喊搶劫，戊○○見
    此亦往房門外衝，乙○○見狀心慌乃跟著跑出來，向丁○○跪地求饒，且將剛剛
    強盜所得的錢返還丁○○，並多拿出一張一千元紙鈔給丁○○，旋即跑到其所有
    ＪＲ─三四三七號蘭吉雅自用小客車停放處 (丁○○及戊○○住處右前方），駕
    駛該車迴轉往新竹市方向逃逸，嗣為警循線查獲，因認被告涉有懲治盜匪條例第
    五條第一項第一款之罪嫌。
二、按犯罪事實應依證據認定之，無證據不得推定其犯罪事實；不能證明被告犯罪者
    ，應諭知無罪之判決，刑事訴訟法第一百五十四條、第三百零一條第一項分別定
    有明文。又所謂認定犯罪事實之證據，係指足以認定被告確有犯罪行為之積極證
    據而言，如未發現相當證據，或證據不足以證明，自不能以推測或擬制之方法，
    以為裁判基礎。且告訴人之告訴，係以使被告受刑事訴追為目的，是其陳述是否
    與事實相符，仍應調查其他事實以資審認，始得為不利被告之認定。又認定不利
    於被告之事實，需依積極證據，茍積極證據不足為不利於被告事實之認定時，即
    應為有利於被告之認定，更不必有何有利之證據。次按，刑事訴訟上證明之資料
    ，無論其為直接證據或間接證據，均須達於通常一般人均不致於有所懷疑，而得
    確信其為真實之程度，始得據為有罪之認定，若其關於被告是否犯罪之證明未能
    達此程度，而有合理性懷疑之存在，致使無從形成有罪之確信，根據「罪證有疑
    ，利於被告」之證據法則，即不得遽為不利被告之認定，其以情況證據（即間接
    證據）斷罪時，尤須基於該證據在直接關係上所可證明之他項情況事實，本乎推
    理作用足以確證被告有罪，方為合法，不得徒憑主觀上之推想，將一般經驗上有
    利被告之其他合理情況逕予排除，此觀諸最高法院七十六年台上字第四九八六號
    、三十二年度上字六七號判例意旨亦甚明顯。又按，法院固應依職權調查證據，
    但並無蒐集證據之義務，法院調查之範圍以審判中案內所存在之一切證據為限，
    案內所不存在之證據，即不得責令法院為發現真實，應依職權從各方面詳加蒐集
    、調查，亦經最高法院八十七年度台非字第一號判決闡釋在案。
三、訊據被告乙○○堅決否認有右揭犯行，辯稱：八十五年六月十五日當天上午八、
    九時許，伊駕駛所有之車號ＪＲ─三四三七號蘭吉雅自用小客車從家中出發，先
    前往新竹縣新埔鎮三聖宮求籤拜拜，隨即直接轉往新竹市○○路○段一０三號友
    人甲○住處聊天，伊並未曾到過案發現場，遑論有強盜行為等語。
四、本件公訴人認被告涉有懲治盜匪條例第五條第一項第一款之罪嫌，無非係以被害
    人丁○○、戊○○之指訴及證人庚○○、辛○○、己○○、丙○○之證述，且被
    害人與目擊證人等與被告素不相識，實無共同設詞誣陷被告之理為論據。惟查：
(一)本件搶案發生之時間，據被害人丁○○、戊○○陳稱係八十五年六月十五日上午
    十時許，然據被告供稱：當日上午八、九時許先前往新竹縣新埔鎮三聖宮求籤拜
    拜，隨即在九時三十分至十時間直接轉往新竹市○○路○段一０三號友人甲○住
    處聊天，直至十時三十分許離去等語，核與證人甲○於警訊中證稱：「乙○○於
    八十五年六月十五日上午約十時到我家，．．．，我們聊了約半小時，他約十時
    三十分離開。」(見偵卷第十七頁正、反面)、於偵查中證稱：「八十五年六月十
    五日乙○○有到我家，我先生在當天早上九點半左右離家去客戶那邊，我住家兼
    辦公室，被告在約半小時後詳細時間我不記得，開車來我家，車子停放我家門口
    ，進來便抽煙，我們閒聊一陣，他便走了，當時只有我一人在家。」（見偵卷第
    二九頁反面）、於本院再審調查中證稱：「九時四十分至十時之間到我家，．．
    ．他約待了半個小時。」(見本院再審卷第四四、四五頁)等語相符，且據被告供
    稱到達甲○住處時，甲○正在看電視(見本院上訴卷第十四頁反面)，證人甲○並
    證稱被告前往其住處時，其正觀賞華視光明世界節目，剛播出沒多久等語 (見原
    審卷第二九頁反面），此並經原審向中華電視股份有限公司函查「光明世界」節
    目之播出時間，據函復稱：八十五年六月十五日係於上午九時四十分至十時十分
    播出等語，有該公司 (八六)華節行字第０一０八號函及所附節目表在卷可稽 (
    見原審卷第三八、三九頁），即與甲○所言當日觀看「光明世界」節目之時間相
    符。至被告與甲○間雖原即有熟識，然被告係甫離開甲○住處不久，因有人報案
    駕駛車號ＪＲ─三四三七號蘭吉雅自用小客車之人涉嫌搶案，警方旋循線查出車
    主即為被告並傳訊被告，進而依被告所供傳訊證人甲○查證不在場證明之事項，
    此為連續之偵訊動作，被告與甲○衡情應無臨時勾串之可能，而觀之證人甲○於
    偵審中之證言始終如一尚無瑕疵可指，當可憑信。是被告對於本件搶案發生之時
    間既已提出不在場證明，並經證人甲○證實，在無積極證據足以證明其等所言為
    不實之情形下，依罪疑惟輕原則，此有利於被告之證據自當優先於其他間接證據
    而被採認。
(二)本件搶案之關係人除被害人丁○○、戊○○夫婦外，另有證人庚○○、辛○○、
    己○○及丙○○(按業已死亡)等四人目睹搶案經過，證人庚○○於偵審中雖迭次
    指認被告為搶嫌，並陳稱其與歹徒係近距離面對面可看清其面目云云，但被害人
    丁○○、戊○○及證人辛○○、己○○及丙○○等人則不敢明確指認被告為搶嫌
    ，以被害人丁○○夫婦及證人庚○○等人均陳稱歹徒曾與被害人在屋外拉扯並脫
    下頭套向被害人跪地求饒；證人辛○○、丙○○尚且能目睹車輛顏色並記下車號
    以磚塊寫於地上，加上歹徒自跪地求饒處(見本院再審卷第九十頁所繪草圖Ｂ處)
    跑向停車處(同上圖Ｃ處)開車，其所經歷之時間應非瞬間，被害人戊○○復陳稱
    案發當日係好天氣(見本院再審卷第八八頁正面)，何以被害人丁○○、戊○○及
    證人辛○○、己○○及丙○○等人均未能看清歹徒面目而為明確之指認，而獨庚○○一人得以目睹並明確指認？不無可疑，是庚○○仍不排除有指認錯誤之可能
    。參以被害人丁○○、戊○○及證人庚○○、己○○均陳稱歹徒係穿著長袖白色
    上衣 (見偵卷第四四、四五頁），此亦與被告被查獲時所穿著為短袖白上衣不同
    (見偵卷第二二頁)，證人甲○復指證被告當天前來其住處所穿著者即為卷附照片
    所示之短袖白上衣無訛 (見偵卷第三十頁），則被害人與證人就歹徒穿著之描述
    亦與被告當日之穿著有所不符。因此，尚難因證人庚○○之片面指認被告為搶嫌
    即遽為被告不利之認定。
(三)證人辛○○、丙○○固於偵審中指證本件搶嫌所駕駛車輛之車牌號碼為ＪＲ─三
    四三七號銀灰色蘭吉雅自小客車，並由辛○○以磚塊將車號寫於地上，再由證人
    己○○依據地上所記之車號以行動電話向警方報案等情，當本院再審調查勘驗現
    場時，本案雖事隔五年，證人辛○○固然仍有很好之視力，能目視約五十公尺外
    停放車輛之車牌號碼，並無誤地寫於地上，有本院勘驗筆錄在卷可按 (見本院再
    審卷第九二頁），然證人辛○○另證稱當時係由其負責記下英文字母部分，丙○○負責記下阿拉伯數字部分，再由其以磚塊將車號寫於地上，然本院於九十年八
    月七日調查時為測試證人辛○○對英文字母之認知，乃書寫英文字母「Ｔ、Ｑ、
    Ｊ、Ｒ、Ｉ」令其辨認，辛○○僅能唸出「Ｔ、Ｒ、Ｉ」字母，至於「Ｑ、Ｊ」
    字母則唸不出來，有該日訊問筆錄可佐 (見本院再審卷第四八頁正面），證人辛○○雖陳稱係按照車牌上之字母形象劃在地上，但證人辛○○既非全能通曉英文
    字母，其所為目視並記下之車牌上英文字母是否全然無誤，即有可疑，而況，本
    件搶案所記下之車號係分由辛○○記下英文字母部分，丙○○記下阿拉伯數字部
    分，再由辛○○以磚塊將車號寫於地上，嗣由證人己○○依據地上所記之車號以
    行動電話向警方報案，有關嗣後警方所確定搶嫌駕駛之車輛車號為ＪＲ─三四三
    七號自用小客車，係經多人經手併合而成，當時承辦員警復未拍下記下車號之現
    場照片以為佐證，在不同人之目視及輾轉傳述情形下能否準確無誤，亦有存疑，
    參以證人庚○○、辛○○、丙○○於警訊中所證目睹之車輛顏色為銀灰色 (見偵
    卷第十頁反面、十二頁反面、十六頁反面），即與被害人戊○○於警訊中所稱黃
    白色 (同上卷第八頁反面），亦有不同，被告又堅詞否認有駕車行經被害人住處
    附近或涉犯本件搶案，誠難以證人辛○○、丙○○所記尚有可疑之車號而推定被
    告涉及本件搶案。
(四)本件搶案發生後，係由證人己○○見搶嫌駕車離去時即打電話報案，依新竹縣警
    察局竹北分局勤務指揮中心報案登記簿所載，或因己○○報案時未表明身分，致
    報案人記載為姓名不詳，男性，但報案時間則明確記載為六月十五日上午十時十
    八分，此有新竹縣警察局竹北分局勤務指揮中心報案登記簿在卷可考（見本院聲
    再字第一三０號卷第十六頁），而如前所述，證人甲○證稱被告當天前往其住處
    時伊正在觀賞華視「光明世界」節目，該節目播出時間經查證為上午九時四十分
    至十時十分，可見被告應於當天上午十時十分前已到達甲○住處，然依報案時間
    即搶嫌離去時間當日上午十時十八分，加上搶嫌逃離作案現場至甲○住處等過程
    時間，依原審測量被害人住處至甲○住處之時間至少六分鐘，被告最快應在當日
    上午十時二十四分左右到達甲○住處，此與甲○所證被告到達時仍在觀賞「光明
    世界」節目之時間即有未合，準此，益見本件搶案應與被告無涉。
五、綜上所述，本件搶案發生時，被告業已提出明確之不在場證明，並經證人甲○證
    實，證人甲○之證言尚無瑕疵可指，應可憑信，而證人庚○○雖指證被告為搶嫌
    ；證人辛○○、丙○○所記下之車號雖為被告所有之車輛，但因其等目睹過程存
    有如前所述之諸多疑點，揆諸前揭說明，本案關於被告是否犯罪之證明未能達於
    確信其為真實之程度，而有合理性懷疑之存在，致使本院無從形成有罪之確信，
    根據「罪證有疑，利於被告」之證據法則，即不得遽為不利被告之認定。此外，
    復查無其他積極證據足資證明被告有何強盜犯行，被告犯罪即屬不能證明。原審
    未予詳察，遽為有罪之判決，容有未洽，被告提起上訴，否認犯罪，為有理由，
    應由本院將原判決撤銷改判，另諭知被告無罪，用期適法。
據上論斷，應依刑事訴訟法第三百六十九條第一項前段、第三百六十四條、第三百零
一條第一項，判決如主文。
本案經檢察官王安明到庭執行職務。
中      華      民      國    九十      年     十一     月    二十二    日
                              台灣高等法院刑事第七庭
                                  審判長法  官  吳  啟  民
                                        法  官  施  俊  堯
                                        法  官  蘇  隆  惠
右正本證明與原本無異。
檢察官如不服本判決應於收受送達後十日內向本院提出上訴書狀，其未敘述上訴之理
由者並得於提起上訴後十日內向本院補提理由書（均須按他造當事人之人數附繕本）
。
                                        書記官  高  柑  柏
中      華      民      國    九十      年     十一     月    二十三    日


司法院資訊處製作；財團法人民間司法改革基金會備份。
